【裁判字號】    99,上易,1
【裁判日期】    990305
【裁判案由】    損害賠償
【裁判全文】
臺灣高等法院高雄分院民事判決           99年度上易字第1號
上  訴  人
即附帶被上訴人  甲○○
訴訟代理人      蔡長佑律師
被上訴人即
附帶上訴人      乙○○
上列當事人間因損害賠償事件，對於民國98年11月24日臺灣高雄
地方法院98年度訴字第723 號第一審判決提起上訴，被上訴人為
附帶上訴，本院於99年2月24日辯論終結，判決如下：
    主  文
上訴及附帶上訴均駁回。
第二審訴訟費用，關於上訴部分由上訴人負擔；附帶上訴部分由
被上訴人負擔。
    事實及理由
一、上訴人乙○○起訴主張：上訴人甲○○、乙○○均為高博館
    大廈之區分所有權人，甲○○於97年8 月22日下午6 時許，
    在高博館社區大廳門口，以「小偷」、「卑鄙無恥」、「豬
    狗不如」、「畜生」等言語辱罵乙○○，損害乙○○之信譽
    及人格，自得請求甲○○賠償非財產上損害。爰依民法第19
    5 條第1 項規定，聲明請求：甲○○給付乙○○30萬元，及
    自起訴狀繕本送達之翌日起至清償日止，按年息5 ％計算之
    利息。
二、上訴人甲○○則以：甲○○究係在大門門口，抑係在大廳中
    間罵乙○○，證人董正良、陳玉玲之證述即有出入，原審竟
    為不利於甲○○之認定，所為判決有違證據法則。又證人董
    正良並未證稱上訴人在高博館大樓之大門門口罵乙○○，而
    證人陳玉玲係證稱，甲○○在大廳中間罵原告（即乙○○）
    ，非大門門口，則原審以董正良、陳玉玲之證詞，認定「上
    訴人於97年8 月22日下午6 時許，在高博館大樓之大門門口
    ，大聲辱罵被上訴人」，亦違反證據法則等語置辯。
三、原審判命上訴人甲○○應給付乙○○30,000元及自98年3 月
    4 日起至清償日止，按年息5 ％計算之利息。上訴人甲○○
    不服，提起上訴請求：(一)原判決不利於上訴人部分廢棄。(二)
    廢棄部分，被上訴人在原審之訴駁回。被上訴人乙○○則請
    求駁回上訴。乙○○並提起附帶上訴，聲明：甲○○應再給
    付乙○○90,000元及自98年3 月4 日起至清償日止，按年息
    5 ％計算之利息。甲○○則請求駁回附帶上訴。
四、兩造不爭執事項：
    施舜源為高博館大廈管理委員會主任委員，乙○○、甲○○
    均為高博館大廈之區分所有權人。
五、本院判斷：
  (一)甲○○是否有辱罵乙○○之行為？
    1.乙○○主張甲○○於97年8 月22日下午6 時許，在高博館
      社區大廳門口，以「小偷」、「卑鄙無恥」、「豬狗不如
      」、「畜生」等言語辱罵乙○○，損害其信譽及人格，甲
      ○○則以其當時在社區門口倒垃圾時，並未以「卑鄙無恥
      」等言詞辱罵乙○○。經查：
      (1)證人即當時高博館大廈住戶董正良證稱：「97年8 月22
        日下午6 點時我在高博館的一樓大廳。有看到乙○○與
        甲○○、葉進川等人因為電梯間公佈欄的事情產生口頭
        上的爭論，後來倒垃圾的時候在大門門口，我看到甲○
        ○與乙○○及另一位住戶談論事情，過一段時間我就看
        到甲○○突然很大聲，罵的很難聽就是罵『畜生、豬狗
        不如』，我就走過去，跟甲○○說住戶都在這邊這樣不
        好聽不好看。那時候準備要倒垃圾，人很多」（原審卷
        第188-192 頁）。證人陳玉玲證稱：「那天我上班大約
        5 點多，原告打電話給我說他有報案，我是第2 屆的監
        委，所以跟公司請假，我回到那邊時大約快6 點，我看
        到住戶甲○○非常生氣，在跟管理公司的組長王景興說
        的時候我就走過去，跟他說不要這麼生氣，有什麼事情
        好好說，甲○○就一直很激動、很生氣，走到大廳中間
        時甲○○就罵乙○○，且說了一句話說你們三個人都是
        一樣的，這個時候我就覺得勸他已經沒有用了，那時候
        我才知道他是甲○○。當時甲○○因為情緒很激動就說
        了一些『豬狗不如、畜生』之類的話」等語（原審卷第
        193-197 頁）。核其2 人所述，有關事發過程、時間、
        地點之陳述均大致相符，堪信所述為真，再者乙○○所
        提錄音譯文最後一段載有甲○○在前揭時地指稱乙○○
        偷竊（小偷）（原審卷第112 頁），甲○○抗辯錄音譯
        文並無辱罵言詞云云，尚非可取。
      (2)雖證人即高博館大廈另一住戶顏美月，及當日值班管理
        員吳天寶均證述並未聽到甲○○辱罵乙○○。但據顏美
        月表示「當時是站在大門口右側紅地毯接近階梯的地方
        ，我當時是面對你們，我在等垃圾車，你們在那裡講話
        ，並沒有特別注意你們講話的內容」（原審卷第220-22
        2 頁）。吳天寶亦稱本件事發當時伊人在管理室，大廳
        門口的對話如果大聲才聽得到等語（原審卷第197 頁）
        。參諸卷附事發現場照片顯示（原審卷第201 頁），高
        博館管理室櫃臺係設在一樓大廳內部左側，內外有玻璃
        相隔，距離大門有數公尺之遠，乙○○與甲○○對話地
        點既在大廳外部門口附近，距離應更遠，顯見吳天寶並
        非接近現場，且每個人注意事務不同，是其等稱未聽聞
        甲○○辱罵乙○○，仍不得據為甲○○有利之認定。準
        此，乙○○主張甲○○有以「小偷」、「卑鄙無恥」、
        「豬狗不如」、「畜生」等言語辱罵乙○○，堪信屬實
        。
    2.甲○○雖抗辯：其究係在大門門口，抑係在大廳中間罵乙
      ○○，證人董正良、陳玉玲之證述有出入，其證述不足採
      云云。惟查，陳玉玲證稱：「甲○○就一直很激動、很生
      氣，走到大廳中間時甲○○就罵原告…」，「因為高博館
      社區有台階，他們是站在台階上面，我是站在台階下面。
      」（原審卷第194 頁），參照該社區門口照片（原審卷第
      201 頁）可知陳玉玲所謂之大廳中間，應是大廳門口的中
      間位置，因陳玉玲所說她站在台階下面，此位置是在大門
      門口，與董正良「大門門口」之證詞並無扞格。乃上訴人
      執此指摘證人所述不實，自非可取。
    3.甲○○復抗辯：吳天寶係當日值班之管理員，管理室就在
      大門旁，證人顏美月站於大門門口旁，均有親眼目賭當日
      在大門門口發生之事情經過，其證述為可信等語。惟吳天
      寶為該社區管理員，而甲○○則為該社區管理委員會A棟
      委員沈森添之妻，為現任管理委員，就利害上之考量，其
      證詞難免有所隱匿，為情理之常。此可由吳天寶證稱「管
      理室距離大廳門口大約2 公尺」（原審卷第198 頁），實
      際測量卻發現有7.1 公尺（上訴人民事上訴狀本院卷第7
      頁），吳天寶坦承在該大廳已值班3 年（原審卷第198 頁
      ），實際距離不可能不知卻不敢據實證述，遑論其他重要
      關係事項，其證稱未聽聞辱罵之情，不能據為有利上訴人
      之認定，已如前述。又顏美月曾證稱：「我確定有聽到乙
      ○○罵甲○○的，但我沒聽到甲○○罵乙○○或陳玉玲、
      董正良這兩句話（指畜生）。」，又說「我在現場待了十
      幾分鐘」（高雄地方法院檢察署97年度他字第6722號卷筆
      錄影印外放），在原審卻又證稱：「（問：你有沒有注意
      我們講話內容？」沒有」，被上訴人再問：「有沒有看到
      我們有爭執？」，她答：「沒有」，再問她停留時間多久
      ？她答：「大約七、八分鐘」，其證詞兩歧、互存矛盾，
      難予採信。
  (二)乙○○得請求甲○○賠償之金額若干為適當？
    按因故意或過失，不法侵害他人之權利者，負損害賠償責任
    ；不法侵害他人之身體、健康、名譽、自由、信用、隱私、
    貞操，或不法侵害其他人格法益而情節重大者，被害人雖非
    財產上之損害，亦得請求賠償相當之金額。其名譽被侵害者
    ，並得請求回復名譽之適當處分，民法第184 條第1 項前段
    、第195 條第1 項分別定有明文。又名譽有無受損害，應以
    社會上對個人評價是否貶損作為判斷之依據，苟其行為足以
    使他人在社會上之評價受到貶損，不論其為故意或過失，均
    可構成侵權行為（最高法院90年台上字第646 號判例意旨參
    照）。對人指摘「小偷」、「卑鄙無恥」、「豬狗不如」、
    「畜生」等詞，均足以貶損他人人格，影響受辱罵者社會上
    之評價。甲○○在公開場合以上開言語辱罵乙○○，已妨害
    乙○○之名譽、信用及人格，有如上述，則乙○○請求精神
    上損害賠償，即屬有據。查乙○○59年生，擔任神職人員，
    教育程度為碩士畢業，家境小康，其受甲○○以上開言語辱
    罵，自屬不堪，精神上受有相當之痛苦。至甲○○為51年生
    ，現無業，從事家管，專科畢業，家境小康等情（雄檢98年
    度他字第1359號卷第35頁），認乙○○請求甲○○賠償精神
    慰撫金以3 萬元為適當，其超逾此部分之請求，則屬無據，
    原審命甲○○應給付乙○○30,000元及自98年3 月4 日（起
    訴狀繕本送達翌日）起至清償日止，按年息百分之五計算之
    利息，核無違誤。上訴及附帶上訴意旨分別指摘原判決不當
    ，求予廢棄為無理由，均應予駁回。
據上論結，本件上訴及附帶上訴均為無理由，依民事訴訟法第44
9 條第1 項、第78條，判決如主文。
中    華    民    國    99    年    3     月    5     日
                              民事第六庭
                                  審判長法官  許明進
                                  法      官  李炫德
                                  法      官  張明振
以上正本證明與原本無異。
本件不得上訴。
中    華    民    國    99    年    3     月    9     日
                                  書  記  官  熊惠津

司法院資訊處製作；財團法人民間司法改革基金會備份。
